臺灣板橋地方法院刑事判決　　　　　　99年度簡上字第1213號
公　訴　人　臺灣板橋地方法院檢察署檢察官
上　訴　人
即　被　告　陳樹林
上列上訴人因詐欺案件，不服本院簡易庭中華民國民國99年9 月
21日99年度簡字第7796號第一審簡易判決（聲請簡易判決處刑案
號：99年度偵字第20307 號），提起上訴，本院管轄之第二審合
議庭判決如下：
    主  文
上訴駁回。
    事  實
一、陳樹林可預見金融機構帳戶係個人理財之重要工具，為個人
    財產、信用之重要表徵，如交予他人使用，有供作財產犯罪
    用途之可能，而犯罪者取得他人存摺與提款卡（含密碼）之
    目的在於取得贓款及掩飾犯行不易遭人追查，對於提供帳戶
    雖無引發他人萌生犯罪之確信，但仍以縱若前開取得帳戶之
    人利用其帳戶持以詐欺取財，亦不違背其本意之幫助犯意，
    於民國99年6 月16日起至同年月18日前之某日，在不詳地點
    ，將其在國泰世華商業銀行蘆洲分行開立帳戶（帳號：0000
    00000000號）之存摺、提款卡（含密碼），提供交付予某姓
    名不詳之成年人士，以此方式幫助該不詳人士及其所屬詐欺
    集團為詐欺取財犯行時，方便取得贓款與掩飾詐欺取財犯行
    不易遭人查緝。而該不詳人士取得陳樹林所交付之上開銀行
    帳戶之存摺及提款卡（含密碼）後，遂即與所屬詐欺集團之
    成員共同基於意圖為自己不法所有之犯意聯絡，先後於附表
    所示之時間，分別向林俊道、王薪迪、賴才傑（起訴書誤載
    為賴才潔）等3 人，施以附表所示之詐術，致使林俊道、王
    薪迪、賴才傑均陷於錯誤，各自將如附表所示之新臺幣（下
    同）27,000元、29,988元、29,988元，合計86,976元款項匯
    入陳樹林所開立之上開帳戶，而林俊道、王薪迪、賴才傑等
    3 人匯入陳樹林所開立之上開帳戶之款項，均由該不詳人士
    所屬詐欺集團成員於匯款當日即行領出而得逞。嗣因林俊道
    、王薪迪、賴才傑於99年6 月19日，分別報警處理，始循線
    查獲上情。
二、案經新北市政府警察局蘆洲分局移送臺灣板橋地方法院檢察
    署檢察官偵查起訴。
    理  由
壹、證據能力方面：
一、被害人林俊道、王薪迪、賴才傑分別匯款至被告陳樹林設於
    國泰世華商業銀行蘆洲分行帳戶（帳號：000000000000號）
    之自動櫃員機交易明細表各1 份（共3 紙，見偵查卷第40頁
    、第19頁、第29頁），係被害人林俊道、王薪迪、賴才傑各
    自操作自動櫃員機，由自動櫃員機將該次交易製作成紀錄之
    書面，乃機械性記錄之性質，均非屬供述證據，而無傳聞法
    則之適用，該等文書既經本院依刑事訴訟法第165 條規定，
    於審判期日提示被告辨認，並告以要旨之調查程序，依法均
    具有證據能力。
二、國泰世華商業銀行蘆洲分行99年11月18日函檢附開戶人基本
    資料及開戶迄今之資金往來明細，以及臺灣中小企業銀行蘆
    洲分行99年11月22日函檢附被告身分證影本（見本院卷12頁
    至第17頁、第31頁），乃國泰世華商業銀行、臺灣中小企業
    銀行分別就被告在該銀行開立帳戶之基本資料或所檢附之身
    分證資料，以及帳戶內資金交易往來狀況，於業務上所製作
    之紀錄文書，因無證據顯示有顯不可信之情況，依刑事訴訟
    法第159 條之4 第2 款規定，均有證據能力。
三、被告明知證人即被害人林俊道、王薪迪、賴才傑於警詢所為
    之陳述（見偵查卷第33頁至第35頁、第12頁至第15頁、第24
    頁至第25頁），以及台灣大哥大資料查詢記載：0000000000
    號門號乃以蔡麗莉名義申辦，自97年7 月6 日申請使用迄今
    等語（見本院卷第36頁），均為被告以外之人於審判外之陳
    述，具有刑事訴訟法第159 條規定，不得為證據之情事，而
    於本院準備程序與審判期日，均未聲明異議，本院審酌上開
    證人於警詢所為陳述作成時之狀況，均無任何違反自由意志
    或遭製作筆錄員警誘導陳述之情形，而臺灣大哥大電信公司
    提供之資料查詢，乃根據其與門號申請人之相關契約文件所
    為函覆，依其作成之狀況，乃根據過去既存客觀事實所為回
    覆，且無證據顯示有任何外力介入干涉，本院認為適當，依
    刑事訴訟法第159 條之5 第2 項之規定，為傳聞法則之例外
    ，亦均有證據能力。
貳、實體方面：
一、訊據被告固不否認曾申請開立上開銀行帳戶，而被害人林俊
    道、王薪迪、賴才傑確曾於附表所示之時間，將附表所示之
    款項匯入其上開銀行帳戶等事實，惟矢口否認有何幫助詐欺
    取財之犯行，辯稱：伊並未將上開銀行帳戶之存摺與提款卡
    提供交付他人使用，上開銀行帳戶之存摺與提款卡，係因伊
    與友人郭河山外出喝酒時，一同裝放在皮包內遺失，上開銀
    行帳戶之提款卡密碼為其使用之手機門號0000000000，伊將
    該門號註記在提款卡上，以免自己忘記云云。經查：
  (一)被告確曾向國泰世華商業銀行蘆洲分行申請開立0000000000
    00號之帳戶，並領有該帳戶之存摺與提款卡（含密碼）一節
    ，業據被告供承不諱，並有國泰世華商業銀行蘆洲分行99年
    11月18日函檢附開戶人基本資料及開戶迄今之資金往來明細
    1 份附卷可稽（見本院卷12頁至第17頁），而堪認定。
  (二)被害人林俊道、王薪迪、賴才傑，先後於99年6 月18日、同
    年月19日，遭該不詳人士所屬詐欺集團成員施以附表所示之
    詐術，致均陷於錯誤，而各自於同日，將附表所示之27,000
    元、29,988元、29,988元款項，匯入以被告名義開立之上開
    帳戶等情，則經被害人林俊道、王薪迪、賴才傑於警詢證述
    綦詳，並有被害人林俊道匯款至被告上開銀行帳戶之第一銀
    行自動櫃員機交易明細表、被害人王薪迪匯款至被告上開銀
    行帳戶之玉山銀行自動櫃員機交易明細表、被害人賴才傑匯
    款至被告上開銀行帳戶之中國信託銀行自動櫃員機交易明細
    表、國泰世華商業銀行蘆洲分行99年11月18日函檢附上開帳
    戶開戶迄今之資金往來明細各1 份在卷可佐（見偵查卷第40
    頁、第19頁、第29頁、本院卷第17頁），足認被害人林俊道
    、王薪迪、賴才傑確因遭他人施用詐術，以致均陷於錯誤而
    將附表所示之款項匯入被告上開銀行帳戶。又依前述國泰世
    華商業銀行蘆洲分行提供之資金往來明細，顯示被害人林俊
    道、王薪迪、賴才傑分別匯至被告上開銀行帳戶之款項，旋
    即於款項入帳當日即99年6 月21日即全部遭人提領一空，顯
    見被告上開銀行帳戶，確已遭該不詳人士所屬詐欺集團用以
    充作向民眾詐騙之匯款帳戶甚明。
  (三)被告雖以前詞置辯，否認將上開銀行帳戶之存摺與提款卡（
    含密碼）提供交付不詳人士使用。然依據一般人存放帳戶存
    摺及提款卡之習慣，通常均會將存摺與提款卡分別存放，以
    免遭人冒名提領及使用，更不會將提款卡密碼註記在提款卡
    上，以使提款卡密碼用以防範他人盜領之功能，完全喪失。
    依證人郭河山於本院審理時證稱：伊係於99年6 月中旬某日
    ，與被告至新北市○○區○○路某處飲用酒類，從下午飲用
    酒類至天快要亮的時候為止等語（見本院卷第82頁反面至第
    83頁），顯示被告外出與友人郭河山飲用酒類時，已是金融
    機構下班之傍晚時間，縱有從金融機構提領款項之必要，亦
    僅能透過金融機構設於各處之自動櫃員機，而無攜帶上開銀
    行帳戶存摺外出之必要。且被告使用之手機門號0000000000
    ，係以被告之配偶蔡麗莉名義申辦，從97年7 月6 日申請時
    起使用迄今，已據被告供承在卷（本院卷第84頁），並有台
    灣大哥大資料查詢1 份附卷可憑（見本院卷第36頁），以被
    告自97年7 月6 日起即使用0000000000之手機門號，則其對
    於平常使用之手機門號，理應知之甚詳，如以該手機門號充
    作提款卡密碼，自無為免遺忘而將之註記在提款卡上，以提
    醒自己之必要。且被告於本院99年12月30日審判期日，經檢
    察官訊問：「你抄寫在提款卡上面的號碼為何？」，曾答稱
    ：「0000000000」、「金融卡放進去，然後輸入我的行動電
    話號碼就可以領錢了」等語（見本院卷第84頁反面至第85頁
    ），益證被告對於其自己平常使用之手機門號，記憶甚為深
    刻，被告辯稱其為怕遺忘而將之註記在提款卡上云云，顯與
    常情不符，而難採信。
  (四)證人郭河山雖證稱：伊騎乘機車載被告回家時，被告曾向伊
    表示皮包不見了，但伊並不知道被告皮包內有何東西等語（
    見本院卷第82頁），因有關皮包遺失一節，證人郭河山亦僅
    係聽聞被告之轉述，本難證明被告所有的皮包確有遺失之事
    實。且被告所有之皮包，縱有遺失，因被告之皮包內不當然
    裝放有上開銀行帳戶之存摺與提款卡，亦難僅因被告有遺失
    皮包之事實，據以推論被告所有上開銀行帳戶之存摺與提款
    卡，亦一併遺失。
  (五)被告於警詢時係辯稱：上開銀行之存摺、提款卡與伊之身分
    證、健保卡於99年6 月11日、12日左右，發現遺失，因上開
    銀行帳戶內沒有款項，故未辦理掛失止付，但伊於99年6 月
    15日曾至戶政事務所辦理身分證遺失補發云云（見偵查卷第
    8 頁），嗣於偵訊中改稱：上開銀行帳戶係於喝酒時不見了
    ，因帳戶沒有多少錢，所以沒有申請補發，帳戶是在身分證
    不見之前的1 天或2 天不見的云云（見偵查卷第64頁），是
    被告就其何時遺失上開帳戶乙節，前後供述，並非一致。惟
    不論被告所述如何不一，依其陳述內容予以歸納，上開銀行
    帳戶之存摺與提款卡，若非比身分證更早遺失，就是與身分
    證同時遺失，因被告曾於99年6 月15日申請補發身分證，除
    經被告於前揭警詢陳述明確外，並有臺灣中小企業銀行蘆洲
    分行99年11月22日函檢附被告身分證影本1 份在卷為證（見
    本院卷第31頁），足認被告之身分證遺失的時間，是在99年
    6 月15日之前，是被告上開辯解，如果屬實，則上開銀行帳
    戶之存摺與提款卡，應早在99年6 月15日之前，即因遺失而
    脫離被告之持有，被告亦絕無可能得以使用上開銀行帳戶之
    提款卡提領款項。然被告曾於99年6 月15日曾使用上開銀行
    帳戶之提款卡提領現金700 元一節，此據被告自承在卷（見
    本院卷第68頁反面），並國泰世華商業銀行蘆洲分行99年11
    月18日函檢附上開帳戶開戶迄今之資金往來明細各1 份在卷
    可佐（見第17頁），是被告既然於99年6 月15日仍持有使用
    上開銀行帳戶之提款卡，被告前揭辯稱：遺失身分證當天或
    遺失身分證之前，即已遺失上開銀行帳戶云云，即非事實。
    本院審酌被告甫於99年6 月15日將上開銀行帳戶之剩餘款項
    提領一空，旋即於99年6 月18日即發生被害人林俊道遭詐欺
    集團詐騙之事實，倘若上開銀行帳戶之存摺與提款卡並非被
    告所交付，該不詳人士所屬詐欺集團衡情難以取得，從而，
    上開銀行帳戶之存摺與提款卡（含密碼）應係被告所交付，
    即堪認定。
  (六)按金融機構帳戶為個人之理財工具，而政府開放金融業申請
    設立後，金融機構大量增加，一般民眾皆可以存入最低開戶
    金額之方式自由申請開設金融帳戶，並無任何特殊之限制，
    因此一般人申請存款帳戶極為容易而便利，且得同時在不同
    金融機構申請多數存款帳戶使用，並無使用他人帳戶之必要
    ，此為一般日常生活所熟知之常識，故除非充作犯罪使用，
    並藉此躲避警方追緝，一般並無使用他人帳戶之存摺及提款
    卡之必要。何況，金融存款帳戶，攸關存戶個人財產權益之
    保障，專屬性甚高，衡諸常理，若非與本人有密切關係，不
    可能提供個人帳戶供他人使用，縱有交付個人帳戶予他人使
    用之特殊情形，亦必會先行瞭解他人使用帳戶之目的始行提
    供，參以坊間報章雜誌及其他新聞媒體，對於以簡訊通知中
    獎、假援交真詐財、假藉網路購物付款錯誤需至自動櫃員機
    操作而真詐財或其他類似之不法犯罪集團，經常利用大量收
    購、承租或其他方式取得之他人存款帳戶，以隱匿其等詐欺
    取財犯罪之不法行徑，規避執法人員之查緝，並掩飾、確保
    因自己犯罪所得之財物，類此在社會上層出不窮之案件，亦
    多所報導及再三披露，是避免此等專屬性甚高之物品被不明
    人士利用為與財產有關之犯罪工具，應為一般生活認知所應
    有之認識。被告於本院準備程序中，自承知悉金融機構帳戶
    不得提供他人使用，以免遭到冒名使用充作匯款帳戶（見本
    院卷第69頁），則其將上開銀行帳戶之存摺與提款卡（含密
    碼）提供交付不詳人士及其所屬詐欺集團使用，雖無證據證
    明被告明知該不詳人士及其所屬詐欺集團之犯罪態樣（按有
    可能係供詐欺、或擄車勒贖之用），然就該詐欺集團嗣後將
    其提供之上開銀行帳戶供作詐欺取財之匯款帳戶，並藉以方
    便取得贓款及掩飾其詐欺犯行不易遭人查緝，顯不違反被告
    之本意，被告自有幫助該詐欺集團詐欺取財之未必故意，要
    屬無疑。
  (七)綜上所述，本案事證明確，被告前揭所辯，均不足採，被告
    幫助詐欺取財之犯行，堪予認定，應予依法論科。
二、論罪科刑：
  (一)按刑法上之幫助犯，係對於犯罪與正犯有共同之認識，而以
    幫助之意思，對於正犯資以助力，而未參與實施犯罪之行為
    者而言；是以，如未參與實施犯罪構成要件之行為，且係出
    於幫助之意思提供助力，即屬幫助犯，而非共同正犯。本案
    被告雖提供上開銀行帳戶供詐欺集團詐欺取財使用，然被告
    並未參與實施詐術之行為，亦無證據證明被告參與實施詐欺
    取財犯行之構成要件行為，是被告提供上開銀行帳戶之行為
    ，僅係對於該詐欺集團為詐欺取財犯罪之實行有所助益，而
    屬參與詐欺取財構成要件以外之行為，自應論以幫助犯，而
    非共同正犯，是核被告所為，係犯刑法第30條第1 項、第33
    9 條第1 項之幫助詐欺取財罪。
  (二)「又被告僅以一幫助行為，雖正犯為二次詐欺行為，就被告
    而言，僅有一次犯罪行為，仍僅成立一幫助犯之罪」、「查
    被告‧‧‧提供帳戶之幫助詐欺行為僅有一個，雖本案與前
    案之被害人不同，仍屬一行為觸犯數罪名之想像競合犯，為
    同一案件，應認本案與前案核屬同一案件」（最高法院96年
    度臺非字第245 號、98年度臺非字第30號判決意旨參照）。
    查被告提供上開銀行帳戶之存摺與提款卡之行為，雖使該不
    詳人士及其所屬詐欺集團成員為如附表所示之3 次詐欺取財
    犯行，侵害被害人林俊道、王薪迪、賴才傑等3 人之財產法
    益，然參照前揭說明，被告提供上開銀行帳戶之幫助詐欺行
    為，僅有一個，乃一行為觸犯數罪名之想像競合犯，應從重
    論以一幫助詐欺取財罪。
  (三)被告係幫助犯，爰依刑法第30條第2 項之規定，按正犯之刑
    減輕之，並依法先加後減之。
  (四)原審認被告罪證明確，審酌被告提供金融機構帳戶予他人犯
    罪之用，造成犯罪偵查困難，並使幕後犯罪人得以逍遙法外
    ，危害社會治安，犯後復一再否認犯行，未見悔意，兼衡其
    素行、犯罪之動機、目的、手段、所肇致被害人之損失等一
    切情狀，依刑事訴訟法第449 條第1 項前段、第3 項，刑法
    第339 條第1 項、第30條、第55條、第41條第1 項前段，刑
    法施行法第1 條之1 ，予以論科，量處有期徒刑3 月，併諭
    知易科罰金之折算標準，其認事用法尚無不合。被告上訴否
    認犯罪，空言指摘原判決不當，為無理由，應予駁回。
據上論斷，應依刑事訴訟法第455 條之1 第1 項、第3 項、第
368 條，判決如主文。
本案經檢察官林修平到庭執行職務。
中    華    民    國   100    年    1     月    13    日
                  刑事第五庭  審判長法  官  胡堅勤
                                    法  官  盧軍傑
                                    法  官  高增泓
以上正本證明與原本無異。
不得上訴。
                                    書記官  林政良
中    華    民    國   100    年    1     月    13    日
附錄本案論罪科刑法條全文：
刑法第30條
幫助他人犯罪者，為從犯。雖他人不知幫助之情者，亦同。
從犯之處罰，得按正犯之刑減輕之。
刑法第339條
意圖為自己或第三人不法之所有，以詐術使人將本人或第三人之
物交付者，處5 年以下有期徒刑、拘役或科或併科1 千元以下罰
金。
以前項方法得財產上不法之利益或使第三人得之者，亦同。
前二項之未遂犯罰之。
附表：
 ┌──┬─────┬───────────────┬─────────┐
 │編號│  時  間  │  方                    式    │  詐  得  財  物  │
 ├──┼─────┼───────────────┼─────────┤
 │ 1  │99年6 月18│詐欺集團之某自稱「鈴鈴」女性成│27,000元。        │
 │    │日晚間9 時│員，於99年4 月18日晚間9 時許，│                  │
 │    │許        │經由MSN 網路即時通聊天之方式，│                  │
 │    │          │向林俊道佯稱：因其身世可憐，希│                  │
 │    │          │望林俊道能以金錢援助云云，林俊│                  │
 │    │          │道陷於錯誤，而同意金錢援助，嗣│                  │
 │    │          │又接獲該詐欺集團某男性成員撥打│                  │
 │    │          │之電話，向林俊道佯稱：其為「鈴│                  │
 │    │          │鈴」之老闆，懷疑林俊道為警務人│                  │
 │    │          │員，需依指示操作自動櫃員機以確│                  │
 │    │          │認身分云云，林俊道不疑有詐，依│                  │
 │    │          │指示於同日晚間9 時28分許，操作│                  │
 │    │          │自動櫃員機而將自己存於合作金庫│                  │
 │    │          │銀行帳戶內之27,000元款項轉帳匯│                  │
 │    │          │入陳樹林所開立之上開銀行帳戶。│                  │
 │    │          │林俊道匯入之27,000元款項，於同│                  │
 │    │          │年月21日匯至陳樹林上開銀行帳戶│                  │
 │    │          │，並於同日即遭該詐欺集團成員提│                  │
 │    │          │領一空。                      │                  │
 ├──┼─────┼───────────────┼─────────┤
 │ 2  │99年6 月19│詐欺集團之某成員偽以雅虎奇摩拍│29,988元。        │
 │    │下午1 時44│賣網名義，於99年4 月19日下午1 │                  │
 │    │分許      │時44分許，撥打電話向王迪薪佯稱│                  │
 │    │          │：因王迪薪網路購物設定為分期付│                  │
 │    │          │款，請依指示操作自動櫃員機，以│                  │
 │    │          │將分期付款更正為一次付清云云，│                  │
 │    │          │致使王迪薪陷於錯誤，於同日下午│                  │
 │    │          │1 時45分許，依指示操作自動櫃員│                  │
 │    │          │機欲取消分期付款，卻將自己設於│                  │
 │    │          │玉山銀行帳戶內之29,988元款項轉│                  │
 │    │          │帳匯入陳樹林所開立之上開銀行帳│                  │
 │    │          │戶。王迪薪匯入之29,988元款項，│                  │
 │    │          │於同年月21日匯至陳樹林上開銀行│                  │
 │    │          │帳戶，並於同日即遭該詐欺集團成│                  │
 │    │          │員提領一空。                  │                  │
 ├──┼─────┼───────────────┼─────────┤
 │ 3  │99年6 月19│詐欺集團之某女性成員偽以雅虎奇│29,988元。        │
 │    │日下午2 時│摩拍賣網賣主名義，於99年6 月19│                  │
 │    │16分許    │日下午2 時16分許，撥打電話向賴│                  │
 │    │          │才傑佯稱：因賴才傑在網路上購買│                  │
 │    │          │之藍牙傳輸器之轉帳設定成每月扣│                  │
 │    │          │款，需請依指示操作自動櫃員機，│                  │
 │    │          │以取消分期付款云云，致使賴才傑│                  │
 │    │          │陷於錯誤，於同日下午3 時41分許│                  │
 │    │          │，依指示操作自動櫃員機欲取消分│                  │
 │    │          │期付款，卻將自己設於彰化銀行帳│                  │
 │    │          │戶內之29,988元款項轉帳匯入陳樹│                  │
 │    │          │林所開立之上開銀行帳戶。賴才傑│                  │
 │    │          │匯入之29,988元款項，於同年月21│                  │
 │    │          │日匯至陳樹林上開銀行帳戶，並於│                  │
 │    │          │同日即遭該詐欺集團成員提領一空│                  │
 │    │          │。                            │                  │
 └──┴─────┴───────────────┴─────────┘